---
title: "Bitácora #2"
subtitle: "CA-0303 Estadística Actuarial I"
author: "Oscar Espinoza, Gerardo Montero, Gabriel Robles, César Salazar"
date: today
lang: es
format:
  html:
    theme: cerulean
    embed-resources: true
  pdf:
    toc: true
bibliography: ../../referencias/referencias.bib
csl: ../../referencias/apa.csl
number-sections: true
editor: 
  markdown: 
    wrap: sentence
---

------------------------------------------------------------------------

------------------------------------------------------------------------

# Bitácora #2 {.unnumbered .unlisted}

# Parte de planificacion

## 1.1. Ordenamiento de la literatura

| Clasificación | Justificación breve | Título | Año | Autor(es) |
|-------------|-------------------|-------------|-------------|-------------|
| Estado de arte | Explicación del enfoque bayesiano en el diagnóstico clínico | Why clinicians are natural Bayesians | 2005 | Gill et al. |
| Metodológica | Desarrollo de modelos multivariables para predicción de riesgo cardiovascular | Cardiovascular Disease Risk Assessment: Insights from Framingham | 2013 | D’Agostino et al. |
| Temática | Revisión del estado del arte en modelos de predicción cardiovascular | Prediction models for cardiovascular disease risk in the general population | 2016 | Damen et al. |

# Enlaces de literatura

El estudio de las enfermedades cardiovasculares desde una perspectiva estadística ha evolucionado considerablemente en las últimas décadas, incorporando distintos enfoques que buscan no solo describir el fenómeno, sino también estimar y predecir el riesgo asociado a diversas características individuales y colectivas.
En este contexto, la literatura revisada permite identificar tres grandes líneas de análisis: el enfoque teórico basado en la inferencia bayesiana, el desarrollo de modelos predictivos estructurados y la evaluación crítica del estado del estudio en términos metodológicos.

En primer lugar, el trabajo de Gill et al. (2005) introduce una perspectiva fundamental sobre el uso del razonamiento probabilístico en el ámbito clínico, proponiendo que los médicos, incluso sin formalizarlo matemáticamente, operan bajo principios bayesianos al momento de diagnosticar pacientes.
En este sentido, el proceso diagnóstico no debe entenderse como una decisión binaria, sino como una actualización continua de probabilidades, donde la información previa (probabilidad pre-test) se combina con nueva evidencia clínica para ajustar la probabilidad de que un paciente presente una enfermedad.
Este enfoque resalta la importancia del contexto y de la incertidumbre en la toma de decisiones médicas.

Sin embargo, este planteamiento contrasta de manera clara con enfoques más estructurados y formalizados como el desarrollado por D’Agostino et al. (2013), quienes proponen modelos estadísticos específicos —basados en regresión de Cox— para estimar el riesgo cardiovascular a partir de un conjunto fijo de variables.
Mientras que Gill et al. enfatizan la flexibilidad del razonamiento clínico y la adaptación continua a nueva información, el modelo de Framingham se basa en una estructura definida, donde las variables y sus coeficientes están previamente determinados y el resultado es una probabilidad cuantificada dentro de un marco rígido.

Esta diferencia no es menor, ya que plantea una tensión central en el análisis del riesgo cardiovascular: la necesidad de balancear flexibilidad e interpretabilidad.
El enfoque bayesiano permite incorporar incertidumbre y adaptar conclusiones a contextos específicos, lo cual es especialmente útil cuando los datos son incompletos o heterogéneos.
Sin embargo, los modelos estructurados ofrecen ventajas en términos de replicabilidad y validación, más enfocados en el análisis de datos.
Para el proyecto, esta dualidad sugiere que no basta con identificar relaciones entre variables, sino que es necesario interpretar dichas relaciones dentro de un marco probabilístico que reconozca la incertidumbre inherente a los datos observacionales.

A partir de esta base conceptual, el modelo de Framingham desarrollado por D’Agostino et al. (2013) representa uno de los avances más relevantes en la cuantificación del riesgo cardiovascular mediante herramientas estadísticas.
Este modelo desarrolla funciones de riesgo multivariables que integran factores como edad, presión arterial sistólica, colesterol, tabaquismo y diabetes en un modelo de Cox, permitiendo estimar la probabilidad de desarrollar enfermedad cardiovascular en un horizonte de diez años.
Su capacidad de discriminación y calibración lo ha convertido en una referencia dentro del campo.

No obstante, este tipo de modelos también presenta limitaciones que son evidenciadas por la revisión sistemática de Damen et al. (2016).
Mientras el modelo de Framingham se presenta como un caso exitoso de validación y aplicación, Damen et al. muestran que la mayoría de los modelos predictivos desarrollados en el campo no cumplen con estándares metodológicos adecuados, especialmente en lo que respecta a validación externa.
Esto implica que, aunque un modelo pueda tener buen desempeño en su muestra original, su aplicabilidad en otras poblaciones es incierta.

Este contraste es particularmente relevante para el proyecto, dado que el *dataset* utilizado no cuenta con información sobre el origen geográfico ni permite realizar una validación externa rigurosa.
En consecuencia, cualquier modelo o análisis que se derive de estos datos debe interpretarse con cautela, reconociendo que los resultados reflejan asociaciones dentro de una muestra específica y no necesariamente patrones generalizables.
Esto refuerza la importancia de mantener un enfoque crítico al interpretar los resultados y de priorizar la claridad en la comunicación de las limitaciones del análisis.

Además de la validez de los modelos, otro aspecto importante es la selección de variables relevantes para la predicción del riesgo cardiovascular.
En este sentido, tanto D’Agostino et al. como Damen et al. coinciden en la importancia de variables como la edad, la presión arterial, el colesterol y el tabaquismo.
La revisión de Damen et al. identifica que estos factores aparecen de manera consistente en la mayoría de los modelos analizados, lo que sugiere que constituyen los principales predictores del riesgo cardiovascular en la literatura existente.

Sin embargo, esta coincidencia también plantea una limitación en términos de innovación metodológica.
Mientras los modelos tradicionales se enfocan en un conjunto relativamente estable de variables, el enfoque bayesiano propuesto por Gill et al. abre la posibilidad de incorporar información adicional, como el contexto clínico o la experiencia previa, que no siempre está disponible en los datos estructurados.
Esto evidencia una diferencia entre el conocimiento teórico y la información observable en los *dataset*s.

En el contexto del proyecto, esta situación es evidente, ya que el *dataset* incluye variables clínicas y de comportamiento, pero carece de información más profunda como antecedentes familiares o factores genéticos.
Por lo tanto, el análisis debe reconocer que, aunque se pueden identificar variables relevantes, existe una parte del riesgo cardiovascular que no puede ser capturada únicamente con los datos disponibles.
Esto refuerza la idea de que los resultados deben interpretarse como aproximaciones y no como explicaciones completas del fenómeno.

Por otro lado, la revisión sistemática de Damen et al. (2016) aporta una perspectiva crítica sobre el estado del campo, señalando que existe una proliferación de modelos predictivos que no siempre cumplen con estándares metodológicos adecuados.
Los autores concluyen que muchos modelos presentan deficiencias como tamaños de muestra insuficientes, falta de validación externa y reporte incompleto de resultados, lo que limita su utilidad práctica.

Este hallazgo contrasta con la percepción de que el desarrollo de nuevos modelos necesariamente implica avances en la predicción del riesgo cardiovascular.
Mientras que el modelo de Framingham representa un ejemplo sólido y validado, la revisión muestra que este tipo de modelos bien construidos son la excepción más que la regla.

Esta observación tiene implicaciones directas para el enfoque del proyecto.
En lugar de intentar desarrollar un modelo predictivo complejo sin las herramientas adecuadas para validarlo, se opta por un análisis descriptivo que permita explorar las relaciones entre variables de manera clara y fundamentada.
Esta decisión no solo está alineada con los objetivos del curso, sino que también evita caer en las deficiencias metodológicas señaladas en la literatura.

Finalmente, al integrar las distintas perspectivas analizadas, se observa que el estudio del riesgo cardiovascular requiere tanto de un marco conceptual sólido como de herramientas estadísticas adecuadas y una evaluación crítica de sus limitaciones.
La literatura revisada muestra que el riesgo cardiovascular es un fenómeno multifactorial que puede ser abordado desde distintos enfoques, cada uno con sus propias ventajas y limitaciones.

Mientras el enfoque bayesiano ofrece una interpretación flexible y adaptativa del riesgo, los modelos estadísticos proporcionan una estructura formal para su cuantificación, y las revisiones sistemáticas permiten evaluar críticamente el estado del campo.
En este contexto, el proyecto se posiciona como un esfuerzo por integrar estas perspectivas a través de un análisis descriptivo que identifique variables relevantes y explore sus relaciones, reconociendo al mismo tiempo las limitaciones inherentes a los datos observacionales.
De esta manera, se busca aportar evidencia que, aunque no definitiva, contribuya a una mejor comprensión de los factores asociados a las enfermedades cardiovasculares.

# Análisis estadísticos

```{r, echo=FALSE, message=FALSE}
library(here)
resultados <- source(here("codigo/02_descriptivo.R"))$value
```

## Analisis descriptivo

La base de datos analizada contiene información de pacientes con variables demográficas, clínicas y de comportamiento relacionadas con el riesgo cardiovascular.
Cada fila representa un paciente y cada columna una variable, cumpliendo con la estructura de datos tidy.

La base cuenta con `r resultados$eda_dimensiones$filas` observaciones y `r resultados$eda_dimensiones$columnas` variables.
Se evaluó la presencia de valores faltantes en las variables, observándose que no existen valores perdidos significativos en la base de datos, por lo que no fue necesario realizar procesos de imputación.

```{r}
knitr::kable(resultados$eda_faltantes)
```

Se calcularon medidas resumen para las variables numéricas, incluyendo media, mediana, desviación estándar y percentiles, con el fin de entender la distribución de los datos.

```{r}
knitr::kable(resultados$eda_numericas, digits = 2)
```

En general, la edad presenta una media cercana a `r round(resultados$eda_numericas$Media[resultados$eda_numericas$Variable=="Edad"],2)` años, con una dispersión moderada.

El índice de masa corporal muestra valores concentrados en rangos intermedios, aunque con presencia de valores altos que podrían indicar posibles casos de sobrepeso u obesidad, aun que en la actualidad el IMC es una medida que ha perdido relevancia por su poca certeza, donde muchas veces no representa el estado actual de la persona, sin embargo, aún asi se toma en cuenta para el análisis.

A continuación, se presentan gráficos exploratorios para analizar la relación entre variables y la presencia de enfermedad cardiovascular.

```{r}
resultados$grafico_correlacion
```

Se observa que variables como la edad, la presión arterial, tanto hi (sistólica) como lo (diastólica), y el IMC presentan mayor asociación con la enfermedad cardiovascular, lo que sugiere que estos factores podrían ser relevantes en su explicación, en cambio, el colesterol sorpresivamente salio con la menor correlación.

```{r}
resultados$grafico_edad
```

La distribución de la edad muestra que los pacientes con enfermedad cardiovascular tienden a concentrarse en edades mayores, lo cual es consistente con la literatura médica, en contraste, hay muy pocos con enfermedades cardiovasculares con edades menores a 40.

```{r}
resultados$grafico_imc
```

Se observa que los pacientes con enfermedad cardiovascular presentan una distribución del IMC desplazada ligeramente hacia valores más altos, lo que sugiere una posible relación entre sobrepeso y riesgo cardiovascular, a pesar de esto, se observa que dado que la mayoria de personas se encuentran entre los valores de 25, puede ser dificil analizar esta variable con claridad.

```{r}
resultados$grafico_colesterol
```

El gráfico muestra la proporción de personas con y sin enfermedad cardiovascular según el nivel de colesterol.
Se observa si los niveles más altos de colesterol concentran una mayor proporción de casos con enfermedad cardiovascular, lo cual permite relacionar este indicador bioquímico con la pregunta de investigación, de la misma forma, las personas con colesterol bajo son las que menos proporción tienen de enfermedades cardiovasculares.

```{r}
resultados$grafico_factores
```

Este gráfico compara la proporción de personas con y sin enfermedad cardiovascular según actividad física, glucosa y colesterol.
Permite observar si ciertas categorías concentran una mayor presencia de enfermedad, conectando factores de comportamiento y bioquímicos con la pregunta de investigación, donde se puede observar de forma general, no tan detenida como en el grafico previo.

```{r}
resultados$grafico_presion
```

El gráfico muestra la proporción de personas con y sin enfermedad cardiovascular según la categoría de presión arterial sistólica.
Se observa si los niveles más altos de presión concentran una mayor proporción de casos con enfermedad cardiovascular, lo cual permite evaluar visualmente la relación entre hipertensión y riesgo cardíaco, dado que esta fue la categoria con mayor correlacion, se le hace también un análisis a su gráfico.

```{r}
knitr::kable(resultados$eda_balance_cardio)
```

La variable respuesta presenta una distribución de `r resultados$eda_balance_cardio$Porcentaje[1]` sin enfermedad y `r  resultados$eda_balance_cardio$Porcentaje[2]` con enfermedad, lo que indica que la base se encuentra relativamente balanceada.

El análisis exploratorio permitió identificar que variables como la edad, el índice de masa corporal y la presión arterial presentan patrones asociados con la presencia de enfermedad cardiovascular, además de darnos una comprensión mayor de los datos que estamos trabajando.
Asimismo, se observó que la base de datos no presenta problemas de calidad significativos, lo que permite avanzar hacia etapas de análisis más complejas con un nivel adecuado de confianza en los datos.

## Registro de uso de IA

### Consulta: tabla 1.1

*Prompt resumido:* Ayudame a poner una tabla en un qmd con las columnas (nombres de columnas) y la informacion de cieras fichas de literatura *Respuesta de la IA resumido:* Dio la tabla puesta en la seccion 1.1, con algunos cambios no solicitados **Evaluación:** Ayuda a dar una idea clara de como es el formato para poner tablas en documentos estilo qmd, sin romper el orden del documento.
**Modificaciones:** Ajustes de palabras tales como Estado de arte, ya que lo cambió sin la solicitud.
**Aprendizaje:** A realizar dichas tablas, ya que al inicio se realizó de forma erronea.

### Consulta: Enlaces de literatura

*Prompt resumido:* Ayudame a ordenar este texto y revisión ortográfica (del texto inicial), además de ordenar en formato sugerido por profesor.
*Respuesta de la IA resumido:* El texto ordenado, con ideas más claras y ortografía corregida.
**Evaluación:** Ayuda a el ordenamiento principal de ideas de forma concisa sin cambiar la idea principal.
**Modificaciones:** Ajustes del texto leve, para evitar la lectura de forma monótona **Aprendizaje:** Estructuración de ideas.

# 
## Arco narrativo del proyecto

"La pregunta del último arco narrativo poco a poco se está resolviendo. De acuerdo a la modelación de los datos en la parte anterior, es claro la correlación entre ciertos variables y el riesgo cardiovascualar; sin embargo, se debe aplicar un análisis más profundo."

# Metadatos


## Diario de aprendizaje

La comunicación es una de las áreas en las que se trabajó más en esta bitácora, pues unas partes se tuvieron que equiparar para que la distribución del trabajo sea justa. Además, para mejorar el coeficiente gini y la cantidad de caracteres por integrantes, algunos tuvieron que hacer mucho más que otros. No obstante, esto no impactó el desarrollo del objetivo y se logro visualizar la relación entre las variables de manera eficaz. Algo que se mejoró de la última bitácora fue el manejo de tiempo, que no es sorpresa gracias a que la bitácora 1 tenía una parte adelantada: el marco teórico. Finalmente, la importancia de las fichas de literatura se sigue profundizando conforme avanza la investigación pues tener una manera de leer las referencias de una manera más resumida que leer las obras directamente resuelta siendo conveniente para llegar a conclusiones extraídas de los datos.
Además, se logró comprender de manera más clara el uso de los gráficos como herramienta fundamental para el análisis de datos. La visualización permite interpretar la información de forma más intuitiva, facilitando la identificación de patrones, tendencias y relaciones relevantes dentro de los datos que se desean estudiar.



## Log de contribuciones

| Integrante | Sección / Tarea realizada |
|:----------------------|:------------------------------------------------|
| César Salazar | Sección 3.4 "La imagen que cuenta la historia", dos cuadros de resumen, respuesta a la retroalimentación de Dr. Maikol Solís, Rastro de decisiones grupal, diario|
| Gerardo Montero | Sección 2: Enlaces de la literatura, Sección 1.1 Tabla de ordenamiento de literatura, cinco gráficos del análisis descriptivo, diario de aprendizaje|
| Óscar Espinoza | 4 fichas de resultados, Verificación de formato tidy|
| Gabriel Robles | Arco narrativo del proyecto, Identidad visual del proyecto, diario de aprendizaje|


