---
title: "Bitácora #4"
subtitle: "CA-0303 Estadística Actuarial I"
author:
  - name: "Oscar Espinoza  C32699"
  - name: "Gerardo Montero  C05010"
  - name: "Gabriel Robles  C36611"
  - name: "César Salazar  C27103"

date: today
lang: es
format:
  html:
    theme: cerulean
    embed-resources: true
  pdf:
    toc: true
    fig-pos: 'H'
bibliography: ../../referencias/referencias.bib
csl: ../../referencias/apa.csl
number-sections: true
editor: 
  markdown: 
    wrap: sentence
header-includes:
  - \usepackage{pdflscape}
  - \usepackage{float}
  - \usepackage{etoolbox}
  - \pretocmd{\tableofcontents}{\clearpage}{}{}
  - \apptocmd{\tableofcontents}{\clearpage}{}{}
language:
  label:
    tbl: "Cuadro"
---

# Bitácora #4 {.unnumbered .unlisted}

# Resumen / *Abstract*

La evidencia bayesiana respalda de forma robusta que la presión arterial y la acumulación de factores de riesgo se asocian fuertemente con la ECV en esta muestra, ofreciendo a actuarios de seguros de vida y salud una base cuantitativa para la diferenciación de primas, aunque la prevalencia atípica del dataset (49.5%) limita la generalización directa de los porcentajes a la población general.

La evidencia bayesiana respalda de forma robusta que la presión arterial y la acumulación de factores de riesgo se asocian fuertemente con la ECV en esta muestra, ofreciendo a actuarios de seguros de vida y salud una base cuantitativa para la diferenciación de primas, aunque la prevalencia atípica del dataset (49.5%) limita la generalización directa de los porcentajes a la población general.

Se analizaron 68,474 registros del conjunto cardio_train.csv para evaluar cuatro hipótesis: diferencias de presión arterial sistólica y diastólica entre personas con y sin ECV, la correlación entre un índice acumulado de factores de riesgo (hipertensión, obesidad, colesterol elevado y edad ≥55 años) y la enfermedad, y el contraste de prevalencia entre los extremos de ese índice. Se calcularon Factores de Bayes mediante `ttestBF()` y `correlationBF()` del paquete `BayesFactor` (escala JZS, $r=\sqrt{2}/2$), se estimaron distribuciones posteriores e intervalos de credibilidad al 95% vía MCMC, y se verificó la robustez de las conclusiones ante distintas escalas de la previa.
Resultados. Las cuatro hipótesis mostraron evidencia bayesiana extrema (log₁₀(BF₁₀) entre 181 y 3,009). La presión sistólica fue 14.28 mmHg mayor en pacientes con ECV (IC 95%: [14.05, 14.50]) y la diastólica, 6.42 mmHg mayor (IC 95%: [6.29, 6.55]). La prevalencia de ECV escaló de forma monotónica de 22.8% (cero factores de riesgo) a 83.6% (cuatro factores), y el contraste entre extremos del gradiente (k=0 vs. k≥3) arrojó un efecto grande (d=1.424). El análisis de sensibilidad confirmó que estas conclusiones son insensibles a la elección de la previa.
La evidencia bayesiana respalda de forma robusta que la presión arterial y la acumulación de factores de riesgo se asocian fuertemente con la ECV en esta muestra, ofreciendo a actuarios de seguros de vida y salud una base cuantitativa para la diferenciación de primas, aunque la prevalencia atípica del dataset (49.5%) limita la generalización directa de los porcentajes a la población general.

*Cardiovascular illness (CVI) is one of the leading causes of death at a global level and the quantifiable ways it is measures tend to be frequentist proofs that, almost always reject a null hypothesis based regardless of the clinical relevance of the findings of such. The Bayes Factor as part of the theory of Bayesian Inference, proposes an alternative that can quantify the evidence for and against each hypothesis, regardless of bias linked to sample size.*

*68,474 entries from the dataset* `cardio_train.csv` *were analyzed to evaluate four separate hypotheses: differenceces between systolic and diastolic blood pressure amongst individuals with and without CVI, the correlation between a cumulative joint of  risk factor variables (i.e. hypertension, obesity, high cholesterol, and being greater than 55 years of age) and CVI, as well as the prescence of outliers in all of these variables. The Bayes Factor in each case was calculated using functions from the R package*`BayesFactor`: `ttestBF()` *and* `correlationBF()`(*JZS scale,* $r=\sqrt{2}/2$), *posterior distributions and bayes credibility intervals to 95% certainty were calculated with MCMC. The sensitivity analysis was confirmed that each conclusion was insensible to the prior distribution.*

*The bayesian evidence thoroughly illustrated that the arterial pressure and the accumulation of risk factors are strongly correlated to CVI in this sample, providing life and health insurance actuaries a quantitative basis for diverging premiums, despite the atypic prevalence of the dataset (45.5%) limiting the results form being generalized to the general population*




# Introducción

Cada año, las enfermedades cardiovasculares cobran más vidas que cualquier otra causa en el mundo, y sin embargo la decisión de si una persona enfrenta un riesgo elevado sigue dependiendo, en muchos contextos clínicos, de umbrales fijos que rara vez comunican cuánta certeza hay detrás de un diagnóstico. Esta tensión es el punto de partida de este proyecto. El estudio del riesgo cardiovascular desde la estadística ha evolucionado de la simple descripción de factores asociados hacia modelos que intentan estimar y ponderar la evidencia de esa asociación, un giro impulsado tanto por el avance computacional como por la necesidad de decisiones clínicas y actuariales mejor fundamentadas.

Este trabajo se centra específicamente en evaluar, mediante inferencia bayesiana, la fuerza de la evidencia que vincula la presión arterial (sistólica y diastólica) y la acumulación de factores de riesgo clínicos clásicos hipertensión, obesidad, colesterol elevado y edad avanzada, con la presencia de enfermedad cardiovascular. El análisis se realiza sobre 68,474 registros del conjunto de datos de Kaggle `cardio_train.csv`, una muestra de adultos con variables clínicas y de estilo de vida; el origen geográfico y temporal exacto de estos datos no está documentado en la fuente original, una limitación que se discute más adelante junto con sus implicaciones para la generalización de los hallazgos.

La relevancia de esta investigación es doble. Por un lado, responde a una laguna metodológica señalada por Pek y Van Zandt (2019): con tamaños de muestra grandes, las pruebas frecuentistas casi siempre rechazan la hipótesis nula, sin importar si la diferencia detectada tiene algún peso clínico real. El Factor de Bayes, en cambio, cuantifica directamente cuánto más verosímiles son los datos bajo una hipótesis que bajo otra, ofreciendo una métrica de evidencia que no se distorsiona con el tamaño muestral (Armero et al., 2022; Ramos-Vera, 2021). Por otro lado, el proyecto tiene una proyección práctica concreta: los resultados se dirigen a un actuario especializado en seguros de vida y salud, para quien cuantificar con precisión la fuerza de estas asociaciones es información directamente utilizable en la diferenciación de primas. En ese sentido, el trabajo no solo aporta a la literatura estadística sobre métodos bayesianos aplicados a datos cardiológicos, sino que conecta ese aporte con una aplicación social y económica tangible: cómo se traduce la evidencia científica en decisiones que afectan el acceso y el costo de los seguros de salud.
El objetivo central es responder qué tan fuerte es la evidencia de que la presión arterial y el perfil de riesgo acumulado se asocian con la enfermedad cardiovascular, y si esa evidencia resulta lo suficientemente robusta como para sostener decisiones prácticas. Para lograrlo, se contrastan cuatro hipótesis mediante Factores de Bayes, se estiman distribuciones posteriores e intervalos de credibilidad que cuantifican la magnitud del efecto, y se evalúa la sensibilidad de las conclusiones a distintas elecciones de la distribución previa, garantizando que los resultados no dependan de decisiones subjetivas del análisis.
El documento se organiza en seis secciones. La Metodología describe el dataset, la construcción de las hipótesis y la justificación del enfoque bayesiano sobre el frecuentista. Los Resultados presentan los Factores de Bayes, las distribuciones posteriores y el gradiente de riesgo acumulado. La Discusión contrasta estos hallazgos con la literatura cardiológica y actuarial, y examina las limitaciones del dataset. Finalmente, la Conclusión sintetiza los aportes del proyecto y propone líneas de trabajo futuro.

# Parte de planificación

## Ajuste de modelo

**Análisis de sensibilidad a la distribución previa.** En la bitácora anterior se afirmó que la conclusión de evidencia extrema sería insensible a la elección de la previa. En esta iteración final se incorpora el cálculo explícito, completando la validación metodológica.

Se recalcularon los cuatro Factores de Bayes bajo las tres escalas estándar de la previa de Cauchy JZS que ofrece el paquete `BayesFactor`: *medium* ($r = \sqrt{2}/2$, la empleada en el análisis principal), *wide* ($r = 1$) y *ultrawide* ($r = \sqrt{2}$).

```{r}
#| label: fig-sensibilidad
#| echo: false
#| fig-cap: "Sensibilidad del log10(BF) a la escala de la previa de Cauchy"
#grafico_sensibilidad
```

```{r}
#| label: tbl-sensibilidad
#| echo: false
#| tbl-cap: "Rango de log10(BF10) entre escalas de la previa, por hipótesis"
#knitr::kable(rango_sensibilidad, digits = 3)
```

El rango de $\log_{10}(\text{BF}_{10})$ entre la previa más conservadora (*medium*) y la más permisiva (*ultrawide*) fue menor a 0,11 unidades en las cuatro hipótesis (presión sistólica: 0,033; presión diastólica: 0,090; extremos del gradiente: 0,099; correlación del gradiente: 0,108), frente a valores base de entre $10^{204}$ y $10^{3010}$. Esta variación es prácticamente nula en términos relativos, lo que confirma numéricamente que la conclusión de evidencia extrema **no depende de la elección de la previa** dentro del rango habitual de la literatura [@Ramos-Vera].

## Fichas de resultados

**Ficha 1**

- **Nivel descriptivo (qué encontraron)**

**Titular:** Estabilidad de evidencia bayesiana ante previa.

**Nombre del hallazgo/resultado:** Análisis de sensibilidad del Factor de Bayes a la escala de la previa de Cauchy (JZS), para las cuatro hipótesis evaluadas en el proyecto.

**Resumen en una oración:** El rango de $\log_{10}(\text{BF}_{10})$ entre la previa más conservadora (*medium*) y la más permisiva (*ultrawide*) fue menor a 0,11 unidades en las cuatro hipótesis, frente a magnitudes base de entre $10^{204}$ y $10^{3010}$.

**Método o análisis que lo produjo:** Recálculo de `ttestBF()` y `correlationBF()` bajo las tres escalas estándar de la previa JZS (*medium*, $r=\sqrt{2}/2$; *wide*, $r=1$; *ultrawide*, $r=\sqrt{2}$), extrayendo el Factor de Bayes en escala logarítmica (`extractBF(..., logbf = TRUE)`) para evitar el desbordamiento numérico de valores que exceden $10^{308}$.

**Evidencia:** Tabla de rangos por hipótesis (@tbl-sensibilidad) y gráfico de paneles por hipótesis con escala libre (@fig-sensibilidad).

| Prueba | $\min \log_{10}(\text{BF})$ | $\max \log_{10}(\text{BF})$ | Rango |
|---|---|---|---|
| Presión sistólica (`ap_hi`) | 3 010 | 3 010 | 0,033 |
| Presión diastólica (`ap_lo`) | 1 833 | 1 833 | 0,090 |
| Extremos del gradiente ($k=0$ vs $k\geq3$) | 2 351 | 2 351 | 0,099 |
| Correlación gradiente ECV | 204 | 205 | 0,108 |

: Rango de $\log_{10}(\text{BF}_{10})$ entre escalas de la previa, por hipótesis {#tbl-sensibilidad-ficha}

- **Nivel analítico (qué significa)**

**Conexión con la pregunta de investigación:** Las variaciones observadas (0,03 a 0,11 unidades de $\log_{10}(\text{BF})$) son insignificantes frente a la magnitud de la evidencia base, lo que descarta que las conclusiones de evidencia extrema reportadas en la bitácora anterior dependan de una elección subjetiva de la previa. Esto fortalece la validez de las cuatro hipótesis del proyecto, que están directamente relacionadas con la pregunta de investigación.

**Contraste con la literatura:** El análisis de sensibilidad a la previa es una práctica estándar recomendada en inferencia bayesiana para descartar que los resultados sean un artefacto de los supuestos previos elegidos [@Ramos-Vera; @Armero].

**Lo que NO explica este resultado:** El análisis solo varió la escala de la previa de Cauchy, no la familia de la previa en sí. Además, tampoco evalúa sensibilidad al tamaño de la submuestra usada en la correlación del gradiente.

**Implicación para el siguiente paso:** Con la robustez de la previa confirmada, el análisis bayesiano del proyecto queda completamente validado. Falta incluir esta información en las conclusiones del proyecto.

**Ficha 4**

**Nivel descriptivo (qué encontraron)**
**Titular:** La prevalencia observada de ECV (49.5%) es estadísticamente incompatible con la prevalencia poblacional de referencia

**Nombre del hallazgo/resultado:** Contraste bayesiano entre la prevalencia posterior de ECV estimada en la muestra y un valor de referencia poblacional reportado en la literatura.
Resumen en una oración: La probabilidad posterior de que la prevalencia real de la muestra sea igual o menor al límite superior de la prevalencia poblacional típica (15%, según @Damen) es prácticamente cero.

**Método o análisis que lo produjo:** Uso de la distribución posterior $Beta(33884, 34592)$ ya estimada en la Ficha 6 (modelo Beta-Bernoulli, prior uniforme) para calcular `pbeta(0.15, 33884, 34592)`, es decir, la probabilidad acumulada de que la prevalencia poblacional θ sea menor o igual a 0.15.

**Evidencia:** Distribución posterior de θ (Figura 8, Bitácora 3); cálculo de probabilidad acumulada sobre esa misma posterior.

**Nivel analítico (qué significa)**

**Conexión con la pregunta de investigación:** Este resultado no contrasta una nueva hipótesis de investigación, sino que cuantifica formalmente, en lugar de solo observar la discrepancia ya señalada en la Ficha 6: la probabilidad posterior asociada a $θ \leq  0.15$ es esencialmente nula, lo que confirma con rigor estadístico que la muestra no proviene de una población con prevalencia típica de ECV. Esto refuerza la necesidad de tratar los hallazgos del proyecto como evidencia interna a la muestra y no como estimaciones extrapolables directamente a la población general.

**Contraste con la literatura:** @Damen reportan prevalencias poblacionales de ECV típicamente entre 5% y 15%; el resultado obtenido aquí formaliza, mediante el mismo marco bayesiano usado en el resto del proyecto, que la diferencia observada no es atribuible al azar muestral.
Lo que NO explica este resultado: El cálculo no identifica la causa de la sobrerrepresentación (por ejemplo, si el dataset proviene de un registro clínico de pacientes ya diagnosticados o en seguimiento); solo confirma que la diferencia con la prevalencia poblacional es estadísticamente real y no un artefacto de variabilidad muestral.

**Implicación para el siguiente paso:** Este resultado debe incorporarse a la sección de Discusión como respaldo cuantitativo y no solo descriptivo de la limitación de generalización externa, y justifica recomendar en la Conclusión que trabajos futuros repliquen el análisis sobre una muestra con prevalencia poblacional conocida.

---

# Parte de escritura

## Escritura

## Conclusión
Este proyecto buscó responder qué tan fuerte es la evidencia de que la presión arterial y la acumulación de factores de riesgo clínicos se asocian con la enfermedad cardiovascular, adoptando el Factor de Bayes como herramienta central frente al enfoque frecuentista. La justificación de esa elección quedó empíricamente respaldada: con $n = 68\,474$ observaciones, cualquier diferencia real produce $p < 0{,}05$ independientemente de su relevancia clínica [@Pek], mientras que el Factor de Bayes cuantifica directamente cuánto más verosímiles son los datos bajo $H_1$ que bajo $H_0$. Los resultados confirmaron la hipótesis de partida con amplitud: las cuatro pruebas arrojaron evidencia extrema según la escala de Jeffreys, con $\log_{10}(\text{BF}_{10})$ entre 181 (correlación del gradiente) y 3 009 (presión sistólica).

La metodología resolvió la pregunta en dos niveles. A nivel de existencia, los Factores de Bayes establecieron que los datos son incomparablemente más verosímiles bajo $H_1$ en los cuatro contrastes. A nivel de magnitud, los intervalos de credibilidad al 95% situaron la diferencia de presión sistólica entre grupos en $[14{,}05;\, 14{,}50]$ mmHg ($d = 0{,}948$), valor clínicamente relevante dado que la media del
grupo con ECV (133,90 mmHg) se ubica a solo 6 mmHg del umbral de hipertensión establecido por la OMS [@WHO_ISH]. El contraste entre extremos del gradiente de riesgo acumulado ($k = 0$ vs. $k \geq 3$) produjo el tamaño del efecto más alto del análisis ($d = 1{,}424$), expresado en términos concretos como una prevalencia de ECV 3,56 veces mayor en pacientes con tres o más factores que en quienes no tienen ninguno. Desde la perspectiva actuarial que enmarca el proyecto, esta estratificación —de 22,8% con $k=0$ hasta 83,6% con $k=4$— provee una base cuantitativa directamente utilizable para la diferenciación de primas en seguros de vida y salud. El principal obstáculo computacional fue la no convergencia de `correlationBF()` con la muestra completa, documentado en la Sección 1.2.2, resuelto mediante submuestreo reproducible a $n = 5\,000$ (`set.seed(2002)`), solución válida porque la evidencia resultó concluyente con esa fracción. 

Dos limitaciones señalan las líneas más importantes de trabajo futuro. Primera: la prevalencia de ECV en la muestra (49,5%) es marcadamente superior a la prevalencia poblacional típica de 5–15% reportada en la literatura [@Damen], y el modelo Beta-Bernoulli confirmó que esta discrepancia no es atribuible a variabilidad muestral. Los hallazgos son internamente válidos pero su extrapolación directa a la población general no está justificada; se recomienda replicar el análisis sobre una cohorte con prevalencia documentada. Segunda: el índice $k$ asigna peso igual a los cuatro factores de riesgo, lo que puede subestimar la contribución de la hipertensión, que mostró la correlación individual más alta con ECV en el análisis exploratorio [@Ficha3_B3; @Decision4_B3]. Un modelo de regresión logística bayesiana permitiría estimar pesos diferenciados y capturar la saturación del gradiente que la Tabla 4 sugiere a partir de $k = 3$, donde los incrementos de prevalencia caen de 21,8 pp ($k=1 \to 2$) a 11,8 pp ($k=2 \to 3$) y 3,0 pp ($k=3 \to 4$).

## Ordenamiento final

# Revisiones Finales

\newpage

# Log de contribuciones

| Integrante | Sección | Tarea realizada |
|:------------------------|:----------------------------------------------|
| César Salazar | Última iteración del modelo, Ficha de modelación 1, Retroalimentación de Bitácora 3 |
| Gerardo Montero |Avance de conclusión, Ficha de modelación 2, Verificación de referencias|
| Óscar Espinoza | Pulir texto: metodología y resultados, Ficha de modelación 3, Ortografía|
| Gabriel Robles | Ficha de modelación 4, Introducción reestructurada, Resumen / Abstract, Ordenamiento ifnal, Log de contribuciones|

# Referencias

::: {#refs}
:::
