---
title: "Bitácora #4"
subtitle: "CA-0303 Estadística Actuarial I"
author:
  - name: "Oscar Espinoza  C32699"
  - name: "Gerardo Montero  C05010"
  - name: "Gabriel Robles  C36611"
  - name: "César Salazar  C27103"

date: today
lang: es
format:
  html:
    theme: cerulean
    embed-resources: true
  pdf:
    toc: true
    fig-pos: 'H'
bibliography: ../../referencias/referencias.bib
csl: ../../referencias/apa.csl
number-sections: true
editor: 
  markdown: 
    wrap: sentence
header-includes:
  - \usepackage{pdflscape}
  - \usepackage{float}
  - \usepackage{etoolbox}
  - \pretocmd{\tableofcontents}{\clearpage}{}{}
  - \apptocmd{\tableofcontents}{\clearpage}{}{}
language:
  label:
    tbl: "Cuadro"
---

# Bitácora #3 {.unnumbered .unlisted}

# Parte de planificación

## Ajuste de modelo

**Análisis de sensibilidad a la distribución previa.** En la bitácora anterior se afirmó que la conclusión de evidencia extrema sería insensible a la elección de la previa. En esta iteración final se incorpora el cálculo explícito, completando la validación metodológica.

Se recalcularon los cuatro Factores de Bayes bajo las tres escalas estándar de la previa de Cauchy JZS que ofrece el paquete `BayesFactor`: *medium* ($r = \sqrt{2}/2$, la empleada en el análisis principal), *wide* ($r = 1$) y *ultrawide* ($r = \sqrt{2}$).

```{r}
#| label: fig-sensibilidad
#| echo: false
#| fig-cap: "Sensibilidad del log10(BF) a la escala de la previa de Cauchy"
grafico_sensibilidad
```

```{r}
#| label: tbl-sensibilidad
#| echo: false
#| tbl-cap: "Rango de log10(BF10) entre escalas de la previa, por hipótesis"
knitr::kable(rango_sensibilidad, digits = 3)
```

El rango de $\log_{10}(\text{BF}_{10})$ entre la previa más conservadora (*medium*) y la más permisiva (*ultrawide*) fue menor a 0,11 unidades en las cuatro hipótesis (presión sistólica: 0,033; presión diastólica: 0,090; extremos del gradiente: 0,099; correlación del gradiente: 0,108), frente a valores base de entre $10^{204}$ y $10^{3010}$. Esta variación es prácticamente nula en términos relativos, lo que confirma numéricamente que la conclusión de evidencia extrema **no depende de la elección de la previa** dentro del rango habitual de la literatura [@Ramos-Vera].

## Fichas de resultados



# Parte de escritura

## Escritura

## Conclusión

## Introducción

## Resumen

## Ordenamiento final

# Revisiones Finales

\newpage

# Referencias

::: {#refs}
:::