---
title: "Bitácora #4"
subtitle: "CA-0303 Estadística Actuarial I"
author:
  - name: "Oscar Espinoza  C32699"
  - name: "Gerardo Montero  C05010"
  - name: "Gabriel Robles  C36611"
  - name: "César Salazar  C27103"

date: today
lang: es
format:
  html:
    theme: cerulean
    embed-resources: true
  pdf:
    toc: true
    fig-pos: 'H'
bibliography: ../../referencias/referencias.bib
csl: ../../referencias/apa.csl
number-sections: true
editor: 
  markdown: 
    wrap: sentence
header-includes:
  - \usepackage{pdflscape}
  - \usepackage{float}
  - \usepackage{etoolbox}
  - \pretocmd{\tableofcontents}{\clearpage}{}{}
  - \apptocmd{\tableofcontents}{\clearpage}{}{}
language:
  label:
    tbl: "Cuadro"
---

# Bitácora #4 {.unnumbered .unlisted}

# Resumen / *Abstract*

La evidencia bayesiana respalda de forma robusta que la presión arterial y la acumulación de factores de riesgo se asocian fuertemente con la ECV en esta muestra, ofreciendo a actuarios de seguros de vida y salud una base cuantitativa para la diferenciación de primas, aunque la prevalencia atípica del dataset (49.5%) limita la generalización directa de los porcentajes a la población general.

La evidencia bayesiana respalda de forma robusta que la presión arterial y la acumulación de factores de riesgo se asocian fuertemente con la ECV en esta muestra, ofreciendo a actuarios de seguros de vida y salud una base cuantitativa para la diferenciación de primas, aunque la prevalencia atípica del dataset (49.5%) limita la generalización directa de los porcentajes a la población general.

Se analizaron 68,474 registros del conjunto cardio_train.csv para evaluar cuatro hipótesis: diferencias de presión arterial sistólica y diastólica entre personas con y sin ECV, la correlación entre un índice acumulado de factores de riesgo (hipertensión, obesidad, colesterol elevado y edad ≥55 años) y la enfermedad, y el contraste de prevalencia entre los extremos de ese índice. Se calcularon Factores de Bayes mediante `ttestBF()` y `correlationBF()` del paquete `BayesFactor` (escala JZS, $r=\sqrt{2}/2$), se estimaron distribuciones posteriores e intervalos de credibilidad al 95% vía MCMC, y se verificó la robustez de las conclusiones ante distintas escalas de la previa.
Resultados. Las cuatro hipótesis mostraron evidencia bayesiana extrema (log₁₀(BF₁₀) entre 181 y 3,009). La presión sistólica fue 14.28 mmHg mayor en pacientes con ECV (IC 95%: [14.05, 14.50]) y la diastólica, 6.42 mmHg mayor (IC 95%: [6.29, 6.55]). La prevalencia de ECV escaló de forma monotónica de 22.8% (cero factores de riesgo) a 83.6% (cuatro factores), y el contraste entre extremos del gradiente (k=0 vs. k≥3) arrojó un efecto grande (d=1.424). El análisis de sensibilidad confirmó que estas conclusiones son insensibles a la elección de la previa.
La evidencia bayesiana respalda de forma robusta que la presión arterial y la acumulación de factores de riesgo se asocian fuertemente con la ECV en esta muestra, ofreciendo a actuarios de seguros de vida y salud una base cuantitativa para la diferenciación de primas, aunque la prevalencia atípica del dataset (49.5%) limita la generalización directa de los porcentajes a la población general.

*Cardiovascular illness (CVI) is one of the leading causes of death at a global level and the quantifiable ways it is measures tend to be frequentist proofs that, almost always reject a null hypothesis based regardless of the clinical relevance of the findings of such. The Bayes Factor as part of the theory of Bayesian Inference, proposes an alternative that can quantify the evidence for and against each hypothesis, regardless of bias linked to sample size.*

*68,474 entries from the dataset* `cardio_train.csv` *were analyzed to evaluate four separate hypotheses: differenceces between systolic and diastolic blood pressure amongst individuals with and without CVI, the correlation between a cumulative joint of  risk factor variables (i.e. hypertension, obesity, high cholesterol, and being greater than 55 years of age) and CVI, as well as the prescence of outliers in all of these variables. The Bayes Factor in each case was calculated using functions from the R package*`BayesFactor`: `ttestBF()` *and* `correlationBF()`(*JZS scale,* $r=\sqrt{2}/2$), *posterior distributions and bayes credibility intervals to 95% certainty were calculated with MCMC. The sensitivity analysis was confirmed that each conclusion was insensible to the prior distribution.*

*The bayesian evidence thoroughly illustrated that the arterial pressure and the accumulation of risk factors are strongly correlated to CVI in this sample, providing life and health insurance actuaries a quantitative basis for diverging premiums, despite the atypic prevalence of the dataset (45.5%) limiting the results form being generalized to the general population*


# Introducción

Cada año, las enfermedades cardiovasculares cobran más vidas que cualquier otra causa en el mundo, y sin embargo la decisión de si una persona enfrenta un riesgo elevado sigue dependiendo, en muchos contextos clínicos, de umbrales fijos que rara vez comunican cuánta certeza hay detrás de un diagnóstico. Esta tensión es el punto de partida de este proyecto. El estudio del riesgo cardiovascular desde la estadística ha evolucionado de la simple descripción de factores asociados hacia modelos que intentan estimar y ponderar la evidencia de esa asociación, un giro impulsado tanto por el avance computacional como por la necesidad de decisiones clínicas y actuariales mejor fundamentadas.

Este trabajo se centra específicamente en evaluar, mediante inferencia bayesiana, la fuerza de la evidencia que vincula la presión arterial (sistólica y diastólica) y la acumulación de factores de riesgo clínicos clásicos hipertensión, obesidad, colesterol elevado y edad avanzada, con la presencia de enfermedad cardiovascular. El análisis se realiza sobre 68,474 registros del conjunto de datos de Kaggle `cardio_train.csv`, una muestra de adultos con variables clínicas y de estilo de vida; el origen geográfico y temporal exacto de estos datos no está documentado en la fuente original, una limitación que se discute más adelante junto con sus implicaciones para la generalización de los hallazgos.

La relevancia de esta investigación es doble. Por un lado, responde a una laguna metodológica señalada por Pek y Van Zandt (2019): con tamaños de muestra grandes, las pruebas frecuentistas casi siempre rechazan la hipótesis nula, sin importar si la diferencia detectada tiene algún peso clínico real. El Factor de Bayes, en cambio, cuantifica directamente cuánto más verosímiles son los datos bajo una hipótesis que bajo otra, ofreciendo una métrica de evidencia que no se distorsiona con el tamaño muestral (Armero et al., 2022; Ramos-Vera, 2021). Por otro lado, el proyecto tiene una proyección práctica concreta: los resultados se dirigen a un actuario especializado en seguros de vida y salud, para quien cuantificar con precisión la fuerza de estas asociaciones es información directamente utilizable en la diferenciación de primas. En ese sentido, el trabajo no solo aporta a la literatura estadística sobre métodos bayesianos aplicados a datos cardiológicos, sino que conecta ese aporte con una aplicación social y económica tangible: cómo se traduce la evidencia científica en decisiones que afectan el acceso y el costo de los seguros de salud.
El objetivo central es responder qué tan fuerte es la evidencia de que la presión arterial y el perfil de riesgo acumulado se asocian con la enfermedad cardiovascular, y si esa evidencia resulta lo suficientemente robusta como para sostener decisiones prácticas. Para lograrlo, se contrastan cuatro hipótesis mediante Factores de Bayes, se estiman distribuciones posteriores e intervalos de credibilidad que cuantifican la magnitud del efecto, y se evalúa la sensibilidad de las conclusiones a distintas elecciones de la distribución previa, garantizando que los resultados no dependan de decisiones subjetivas del análisis.
El documento se organiza en seis secciones. La Metodología describe el dataset, la construcción de las hipótesis y la justificación del enfoque bayesiano sobre el frecuentista. Los Resultados presentan los Factores de Bayes, las distribuciones posteriores y el gradiente de riesgo acumulado. La Discusión contrasta estos hallazgos con la literatura cardiológica y actuarial, y examina las limitaciones del dataset. Finalmente, la Conclusión sintetiza los aportes del proyecto y propone líneas de trabajo futuro.

# Parte de planificación

## Ajuste de modelo

**Análisis de sensibilidad a la distribución previa.** En la bitácora anterior se afirmó que la conclusión de evidencia extrema sería insensible a la elección de la previa. En esta iteración final se incorpora el cálculo explícito, completando la validación metodológica.

Se recalcularon los cuatro Factores de Bayes bajo las tres escalas estándar de la previa de Cauchy JZS que ofrece el paquete `BayesFactor`: *medium* ($r = \sqrt{2}/2$, la empleada en el análisis principal), *wide* ($r = 1$) y *ultrawide* ($r = \sqrt{2}$).

```{r}
#| label: fig-sensibilidad
#| echo: false
#| fig-cap: "Sensibilidad del log10(BF) a la escala de la previa de Cauchy"
#grafico_sensibilidad
```

```{r}
#| label: tbl-sensibilidad
#| echo: false
#| tbl-cap: "Rango de log10(BF10) entre escalas de la previa, por hipótesis"
#knitr::kable(rango_sensibilidad, digits = 3)
```

El rango de $\log_{10}(\text{BF}_{10})$ entre la previa más conservadora (*medium*) y la más permisiva (*ultrawide*) fue menor a 0,11 unidades en las cuatro hipótesis (presión sistólica: 0,033; presión diastólica: 0,090; extremos del gradiente: 0,099; correlación del gradiente: 0,108), frente a valores base de entre $10^{204}$ y $10^{3010}$. Esta variación es prácticamente nula en términos relativos, lo que confirma numéricamente que la conclusión de evidencia extrema **no depende de la elección de la previa** dentro del rango habitual de la literatura [@Ramos-Vera].

## Fichas de resultados

**Ficha 1**

- **Nivel descriptivo (qué encontraron)**

**Titular:** Estabilidad de evidencia bayesiana ante previa.

**Nombre del hallazgo/resultado:** Análisis de sensibilidad del Factor de Bayes a la escala de la previa de Cauchy (JZS), para las cuatro hipótesis evaluadas en el proyecto.

**Resumen en una oración:** El rango de $\log_{10}(\text{BF}_{10})$ entre la previa más conservadora (*medium*) y la más permisiva (*ultrawide*) fue menor a 0,11 unidades en las cuatro hipótesis, frente a magnitudes base de entre $10^{204}$ y $10^{3010}$.

**Método o análisis que lo produjo:** Recálculo de `ttestBF()` y `correlationBF()` bajo las tres escalas estándar de la previa JZS (*medium*, $r=\sqrt{2}/2$; *wide*, $r=1$; *ultrawide*, $r=\sqrt{2}$), extrayendo el Factor de Bayes en escala logarítmica (`extractBF(..., logbf = TRUE)`) para evitar el desbordamiento numérico de valores que exceden $10^{308}$.

**Evidencia:** Tabla de rangos por hipótesis (@tbl-sensibilidad) y gráfico de paneles por hipótesis con escala libre (@fig-sensibilidad).

| Prueba | $\min \log_{10}(\text{BF})$ | $\max \log_{10}(\text{BF})$ | Rango |
|---|---|---|---|
| Presión sistólica (`ap_hi`) | 3 010 | 3 010 | 0,033 |
| Presión diastólica (`ap_lo`) | 1 833 | 1 833 | 0,090 |
| Extremos del gradiente ($k=0$ vs $k\geq3$) | 2 351 | 2 351 | 0,099 |
| Correlación gradiente ECV | 204 | 205 | 0,108 |

: Rango de $\log_{10}(\text{BF}_{10})$ entre escalas de la previa, por hipótesis {#tbl-sensibilidad-ficha}

- **Nivel analítico (qué significa)**

**Conexión con la pregunta de investigación:** Las variaciones observadas (0,03 a 0,11 unidades de $\log_{10}(\text{BF})$) son insignificantes frente a la magnitud de la evidencia base, lo que descarta que las conclusiones de evidencia extrema reportadas en la bitácora anterior dependan de una elección subjetiva de la previa. Esto fortalece la validez de las cuatro hipótesis del proyecto, que están directamente relacionadas con la pregunta de investigación.

**Contraste con la literatura:** El análisis de sensibilidad a la previa es una práctica estándar recomendada en inferencia bayesiana para descartar que los resultados sean un artefacto de los supuestos previos elegidos [@Ramos-Vera; @Armero].

**Lo que NO explica este resultado:** El análisis solo varió la escala de la previa de Cauchy, no la familia de la previa en sí. Además, tampoco evalúa sensibilidad al tamaño de la submuestra usada en la correlación del gradiente.

**Implicación para el siguiente paso:** Con la robustez de la previa confirmada, el análisis bayesiano del proyecto queda completamente validado. Falta incluir esta información en las conclusiones del proyecto.

---

# Parte de escritura

## Escritura

## Conclusión

## Introducción

## Resumen

## Ordenamiento final

# Revisiones Finales

\newpage

# Referencias

::: {#refs}
:::